ACORDAO-COMPLETO-2450794

ACÓRDÃO 7657/2021 ATA 15/2021 - SEGUNDA CÂMARA

VISTOS, relatados e discutidos estes autos que tratam de atos de aposentadoria concedidas no âmbito da Universidade Federal de Alagoas,
ACORDAM os Ministros do Tribunal de Contas da União, reunidos em sessão da Segunda Câmara, diante das razões expostas pelo Relator, com fundamento no art. 71, inciso III, da Constituição Federal e nos arts. 1º, inciso V, 39, inciso II, e 45 da Lei 8.443/1992, em:
9.1. reconhecer o registro tácito dos atos de aposentadoria de Ana Maria Avila Mendonca,  Antonio Jose Coelho, Cledna de Melo Bezerra, Dalmer Pacheco de Almeida e Elba Guimaraes Silva;
9.2. ordernar à Sefip que:
9.2.1. dê início aos procedimentos destinados à revisão de ofício dos atos de aposentadoria, incluindo a oitiva dos interessados e solicitação de informações que julgar necessárias ao órgão de origem;
9.3. dar ciência desta deliberação aos interessados e à Universidade Federal de Alagoas.

Em análise ato de aposentadoria.

Segunda Câmara

Universidade Federal de Alagoas.

3. Interessados/Responsáveis:
3.1. Interessados: Ana Maria Avila Mendonca (XXX.677.504-XX); Antonio Jose Coelho (XXX.530.804-XX); Cledna de Melo Bezerra (XXX.220.354-XX); Dalmer Pacheco de Almeida (XXX.048.177-XX); Elba Guimaraes Silva (XXX.125.004-XX).

13.1. Ministros presentes: Raimundo Carreiro (na Presidência), Augusto Nardes (Relator) e Aroldo Cedraz.
13.2. Ministro-Substituto convocado: Augusto Sherman Cavalcanti.
13.3. Ministros-Substitutos presentes: Marcos Bemquerer Costa e André Luís de Carvalho.

ACORDAO-COMPLETO-2534321

Acórdão 922/2022 - Plenário

AUGUSTO NARDES

Tratam os autos de concessão de aposentadoria a ex-servidores da Universidade Federal de Alagoas.
2.	A instrução da unidade técnica, após a aplicação das críticas automáticas na forma estabelecida na IN 55/2007 - TCU e na Resolução 206/2007 - TCU, propõe considerar os atos ilegais, com recusa de registro, nos termos que transcrevo com ajustes de forma que julgo pertinentes:
EXAME TÉCNICO
Ato de Ana Maria Avila Mendonça
3.	A interessada aposentou-se voluntariamente, com proventos integrais, com base no art. 3º da EC 47/2005. Constatou-se no ato em exame, bem como na ficha financeira da ex-servidora (peça 2, p. 1) a inclusão das rubricas de plano econômico nominadas DECISAO JUDICIAL TRANS JUG APO (26,05% e correção) , nos valores de R$ 1.018,05 e R$ 1.291,54.
Ato de Antonio Jose Coelho
4.	O ex-servidor aposentou-se voluntariamente, com proventos integrais, com base no art. 3º da EC 47/2005. Constatou-se no ato em exame, bem como na ficha financeira do interessado (peça 2, p. 1) a inclusão das rubricas de plano econômico nominadas DECISAO JUDICIAL TRANS JUG APO (26,05% e correção) , nos valores de R$ 660,44 e R$ 742,67.
Ato de Cledna de Melo Bezerra
5.	A ex-servidora inicialmente aposentou-se voluntariamente, com proventos integrais, com base no art. 6º da EC 41/2003, cujo ato foi julgado ilegal no TC Processo 010.215/2013-1, em razão do pagamento de parcela judicial de planos econômicos (26,05%) .
6.	Por determinação contida no Acórdão 4617/2013-TCU-Primeira Câmara, da lavra do Ministro Valmir Campelo, novo ato foi submetido ao crivo do Tribunal, livre da irregularidade apontada nos autos. Entretanto, verificou-se na ficha financeira da interessada que o pagamento da parcela judicial, no valor de R$ 395,11 continua com pagamento ativo na folha de pagamento da ex-servidora, conforme informação constante da peça 2, p. 2.
Ato de Dalmer Pacheco de Almeida
7.	O ex-servidor aposentou-se voluntariamente, com proventos integrais, com base no art. 3º da EC 47/2005. Constatou-se no ato em exame, bem como na ficha financeira do interessado (peça 2, p. 2) a inclusão das rubricas de plano econômico nominadas DECISAO JUDICIAL TRANS JUG APO (26,05% e correção) , nos valores de R$ 1.201,99 e 996,54. 
Ato de Elba Guimaraes Silva
8.	A ex-servidora inicialmente aposentou-se voluntariamente, com proventos integrais, com base no art. 186, inciso III, alínea "a" da Lei 8.112/1990, cujo ato foi julgado ilegal no TC Processo 009.382/2013-5, em razão do pagamento de parcela judicial de planos econômicos (26,05%) .
9.	Verificou-se, no entanto, que no novo ato submetido a exame continuaram sendo pagas as parcelas judiciais (26,05% e correção) nos valores de R$ 239,17 e R$ 39,82 (peça 2, p. 3) .
Sobre Parcela judicial de 26,05% 
10. 	No âmbito do TCU, é pacífico o entendimento acerca do pagamento de percentuais relativos a planos econômicos (Acórdãos 2.161/2005-P (da lavra do Ministro Walton Alencar Rodrigues)  e 3.624/2013-P (autoria do Ministro Benjamin Zymler) , 159/2005-lª Câmara (de autoria do Ministro Guilherme Palmeira) , 99/2006-1ª Câmara (da lavra do Ministro Augusto Nardes) 437/2006-1ª Câmara (de autoria do Ministro Marcos Vinicios Vilaça) , 3775/2011-1ª Câmara (de autoria do Ministro Valmir Campelo) e 2.278/2014-1ª Câmara (da lavra do Ministro Marcos Bemquerer) e 438/2006-2ª Câmara (autoria do Ministro Benjamin Zymler) , 3.218/2007-2ª Câmara, (da lavra do Ministro Aroldo Cedraz) , 4.731/2008-2ª Câmara (lavra do Ministro Raimundo Carreiro) , 308/2011-2ª Câmara (autoria do Ministro Augusto Nardes) e 2.062/2014-2ª Câmara (da lavra do Ministro Raimundo Carreiro) . O acórdão paradigmático é o Acórdão 2161/2005-TCU-Plenário (da lavra do Ministro Walton Alencar Rodrigues) , cujo entendimento é no seguinte sentido:
	a) o pagamento destacado de vantagem relativa a decisão judicial que concedeu reajuste relativo a perdas decorrentes de planos econômicos não deve extrapolar a data-base (data de revisão geral de remuneração da categoria) seguinte àquela que serviu de referência ao julgado;
 	b) a mencionada vantagem tem natureza de antecipação salarial, não se incorporando à remuneração, a menos que expressa determinação contrária conste na decisão judicial;
 	c) no caso de expressa determinação judicial de incorporação da vantagem, o pagamento deve ser feito na forma de vantagem pessoal nominalmente identificada (VPNI) , em valores fixos, e não percentuais, sujeita exclusivamente aos reajustes gerais do funcionalismo, subtraindo-se as sucessivas incorporações decorrentes de novas estruturas remuneratórias criadas por lei até a absorção integral dessa vantagem.
11. 	Vale, ainda, transcrever trecho do voto condutor do Acórdão 1857/2003-TCU-Plenário, da lavra do Ministro Adylson Motta:
	(...) excetuada a hipótese de a decisão judicial haver expressamente definido que a parcela concedida deva ser paga mesmo após o subsequente reajuste salarial, deve prevalecer a justa Súmula nº 322 do TST, cabendo a este Tribunal de Contas considerar ilegal o ato concessório, determinando a sustação dos pagamentos indevidos. (...) 
12. 	Cabe observar que tal entendimento constitui efetiva defesa da coisa julgada. Estender o pagamento de parcelas antecipadas para além da data-base, sem expressa determinação judicial nesse sentido, seria extrapolar os limites do próprio julgado, consistindo em erro do gestor de pessoal na execução da ordem judicial.
13. 	Nos casos concretos ora analisados, embora a parcela questionada esteja sendo paga pelo valor nominal (VPNI) , como é correto, não se atendeu plenamente aos requisitos do Acórdão 2161/2005-TCU-Plenário. É que não foram realizadas as devidas absorções por ocasião de reajustes de remuneração posteriores.
14. 	Verifica-se nas fichas financeiras do Siape, relativas a 2008 (peças 3-7) e ao momento atual (peça 2) que, apesar de ter havido reajuste de remuneração, não houve absorção das vantagens ou a absorção não ocorreu na forma do Acórdão 2161/2005-TCU-Plenário.
15. 	Cabe, assim, proposta de ilegalidade e recusa de registro para todos os atos, nos termos do 260, § 1º, do Regimento Interno do TCU.
CONCLUSÃO
16.	Em razão do exposto e tendo em vista as análises realizadas nos atos de concessão de aposentadoria de Ana Maria Avila Mendonça, Antonio Jose Coelho, Cledna de Melo Bezerra, Dalmer Pacheco de Almeida e Elba Guimaraes Silva, esta Unidade Técnica considera que os atos em tela devem receber a chancela de ilegalidade e ter negado o registro por esta Egrégia Corte, em razão da inclusão de parcelas judiciais de planos econômicos em desacordo com o Acórdão 2161/2005-TCU-Plenário, da lavra do Ministro Walton Alencar Rodrigues.
17.	Destaque-se que a análise deste processo levou em conta os dispositivos da Resolução TCU 315/2020, e que os atos sob apreciação completarão 5 (cinco) anos no TCU em 22/02/2021, 22/02/2021, 23/02/2021, 26/02/2021 e 26/02/2021, respectivamente.
PROPOSTA DE ENCAMINHAMENTO
18.	Ante o exposto, com fundamento nos arts. 71, inciso III, da Constituição Federal, 1o, inciso V, e 39, inciso II, da Lei n. 8.443/1992 e 260, §§ 1o, 2º e 5º e 6º, do Regimento Interno do Tribunal de Contas da União, propõe-se:
	a) considerar ILEGAIS e recusar o registro dos atos iniciais de Ana Maria Avila Mendonca (CPF: XXX.677.504-XX) , Antonio Jose Coelho (CPF: XXX.530.804-XX) , Cledna de Melo Bezerra (CPF: XXX.220.354-XX) , Dalmer Pacheco de Almeida (CPF: XXX.048.177-XX) e Elba Guimaraes Silva (CPF: XXX.125.004-XX) ;
	b) dispensar o ressarcimento das quantias indevidamente recebidas de boa-fé, nos termos da Súmula TCU n. 106;
	c) determinar à Universidade Federal de Alagoas, com fundamento no art. 4º, inciso I, da Resolução TCU 315/2020, que: 
	c.1) no prazo de quinze dias, cesse os pagamentos decorrentes dos atos impugnados por esta Corte de Contas, sob pena de responsabilidade solidária da autoridade administrativa omissa, nos termos dos arts. 262, caput, do RI/TCU, e 8º, caput, da Resolução TCU 206/2007;
	c.2) no prazo de trinta dias, emita novos atos, livres das irregularidades apontadas, e os submeta ao TCU pelo Sistema e-Pessoal, nos termos dos arts. 262, § 2º, do Regimento Interno desta Corte e 19, § 3º, da Instrução Normativa TCU 78/2008;
	c.3) dê ciência, no prazo de 15 (quinze) dias, do inteiro teor desta deliberação aos interessados, alertando-os de que o efeito suspensivo proveniente da interposição de eventuais recursos junto ao TCU não os exime da devolução dos valores percebidos indevidamente após a respectiva notificação, caso esses não sejam providos; 
   	      c.4) encaminhe ao Tribunal, no prazo de 30 (trinta) dias contados da ciência da decisão, documento apto a comprovar que os interessados tomaram conhecimento do acórdão.
	É o relatório.

não há.

Procurador Rodrigo Medeiros de Lima.

PESSOAL. APOSENTADORIA. INICIAL. PERCEPÇÃO IRREGULAR DE PARCELA REFERENTE A PLANOS ECONÔMICOS. REGISTRO TÁCITO. ENTENDIMENTO DO STF NOS EMBARGOS DE DECLARAÇÃO NO RECURSO EXTRAORDINÁRIO 636.553/RS. POSSIBILIDADE DE REVISÃO DE OFÍCIO, COM FULCRO NO ART. 54 DA LEI 9.874/1999, C/C O ART. 260, § 2º, DO RI/TCU. DETERMINAÇÃO PARA QUE SEJA INICIADO PROCEDIMENTO DE REVISÃO DE OFÍCIO.

APOSENTADORIA (APOS)

Secretaria de Fiscalização de Integridade de Atos e Pagamentos de Pessoal e de Benefícios Sociais (Sefip).

Trata-se de processo com atos de concessão de aposentadoria de ex-servidores da Universidade Federal de Alagoas, encaminhados para apreciação, de acordo com o art. 71, inciso III, da Constituição Federal.
2.	A irregularidade detectada nos atos em exame consiste no pagamento de parcela referente a planos econômicos, ante a possível não absorção adequada dos valores após as reestruturações remuneratórias ocorridas posteriormente.
3.	O Parquet especializado manifestou-se em cota singela (peça 16) , concordando com a instrução da Sefip.
4.	Acolho as manifestações da Sefip, avalizadas pelo representante do Ministério Público. Sem embargo, faço algumas adequações quanto ao encaminhamento a ser proposto, considerando a nova orientação em relação aos atos de pessoal que ingressaram nesta Corte há mais de cinco anos e nos quais haja proposição pela ilegalidade dos atos. 
5.	Nesses casos, conforme decidido pelo Plenário, no Acórdão nº 122/2021, relator o Ministro Walton Alencar Rodrigues, o processo deve voltar à unidade técnica para que dê imediato início aos procedimentos destinados à revisão de ofício.
6.	Por meio do mencionado acórdão, o Plenário, por unanimidade, entendeu que ocorre o registro tácito do ato de concessão de aposentadoria, de reforma ou de pensão após cinco anos de estes haverem sido submetidos ao TCU, sendo possível à Corte de Contas proceder à revisão de ofício daqueles que estiverem eivados de ilegalidade, em análise não exauriente, no prazo de 5 anos, com base no art. 54 da Lei nº  9.784, de 1999, em perfeita consonância com decisão proferida pelo Supremo Tribunal Federal (RE 363.553/RS) .
7.	Desse modo, cabe reconhecer o registro tácito dos atos e encaminhar o processo à Secretaria de Fiscalização de Integridade de Atos e Pagamentos de Pessoal e de Benefícios Sociais, para que inicie os procedimentos necessários à revisão de ofício. 
Ante o exposto, VOTO no sentido de que o Tribunal aprove o Acórdão que ora submeto à deliberação deste Colegiado.
TCU, Sala das Sessões Ministro Luciano Brandão Alves de Souza, em 11 de maio de 2021.
Ministro JOÃO AUGUSTO RIBEIRO NARDES 
Relator